臺灣臺北地方法院民事判決　　　　　　　99年度訴字第3666號
原　　　告　財政部國有財產局臺灣北區辦事處
法定代理人　陳文龍
訴訟代理人　吳嘉榮律師
被　　　告　丁素珍
上列當事人間請求拆屋還地等事件，本院於民國100年2月21日言
詞辯論終結，判決如下：
    主      文
原告之訴及假執行之聲請均駁回。
訴訟費用由原告負擔。
    事實及理由
一、原告方面：
  (一)坐落臺北市○○區○○段3小段552地號土地（下稱系爭土地
    ）為中華民國所有，原告為其管理機關，查被告無權占有系
    爭土地如附圖所示A部分面積3平方公尺之土地，且對其上地
    上物門牌號碼臺北市○○○路21巷4弄臨11之6號之房屋（下
    稱系爭建物）有事實上處分權，供為居住使用。是被告未經
    原告之同意，擅以其具有事實上處分權之違章建物即系爭建
    物，無權占用系爭土地內所示A部分土地，原告自得依民法
    第767條、第18 4條第1項及第179條第1項規定，請求被告拆
    除系爭建物並返還該部分土地，以及給付原告相當於租金之
    不當得利新臺幣（下同）91,170元，其數額及計算方式如附
    表所示。
  (二)依民法第767條、第184條第1項及第179條第1項規定，聲明
    請求：
  1.被告應將坐落系爭土地如附圖所示A部分面積3平方公尺上之
    建物及其他地上工作物拆除，並將上開土地返還原告。
  2.被告應給付原告91,170元，及自起訴狀繕本送達之翌日起至
    清償之日止按年息5%計算之利息，以及自99年6月1日起至返
    還上開土地之日止按月給付原告1,815元。
  3.願供擔保，請准予宣告假執行。
二、被告方面：
    系爭建物非被告所興建，而是居住附近之訴外人呂杜碧珠或
    渠家人所興建，被告在本院98年度重訴字第42號拆屋還地事
    件，因未注意該事件之原告即訴外人臺灣臺北看守所請求範
    圍包括系爭建物之坐落臺北市○○區○○段3小段第559地號
    （下稱559地號土地）上部分，亦即如附圖所示B部分面積3
    平方公尺，才與臺灣臺北看守所成立訴訟上之和解等語。並
    答辯聲明：原告之訴駁回。
三、兩造不爭執事項
  (一)系爭土地為中華民國所有，原告為其管理機關。有土地登記
    謄本在卷可證（見本院卷第10頁）。
  (二)系爭建物坐落於系爭土地上如附圖所示A部分面積3平方公尺
    以及第559地號土地上如附圖所示B部分面積3平方公尺，系
    爭土地與第559地號土地相毗鄰。此並經本院依原告聲請履
    勘現場並囑託臺北市大安地政事務所派員會同測量系爭房屋
    位置、面積，製有勘驗筆錄（見本院卷第48、49頁）、及臺
    北市大安地政事務所土地複丈成果圖即本判決附圖、地籍圖
    、系爭房屋照片在卷可憑（見本院卷第53、54、10、13頁）
    。
  (三)臺灣臺北看守所是第559地號國有土地之管理機關，前向本
    院起訴請求被告拆除被告所有在第559地號國有土地之建物
    ，包括附圖所示B部分在內，經本院以98年度重訴字第42號
    拆屋還地事件受理，嗣被告與臺灣臺北看守所於98年7月2日
    成立訴訟上和解，和解內容為：「被告願於民國98年10月31
    日前將坐落臺北市○○段○○段559地號土地上，門牌號碼臺
    北市大安區○○○路21巷4弄臨11之6號，如附圖所示編號A
    部分，面積23平方公尺之房屋及其他工作物拆除，並將土地
    返還予原告（指臺灣臺北看守所）。」，而該和解筆錄中所
    謂「如附圖所示編號A部分」，包括本件判決附圖所示B部分
    在內之情，亦有前開和解筆錄及其附圖可考（見本院卷第11
    、12、79頁）。
四、原告主張被告以其具有事實上處分權之系爭房屋，無權占有
    如附圖所示A部分之土地，本於所有權人之地位，請求被告
    拆屋還地及返還相當於租金之不當得利，被告則以前詞置辯
    ，茲分述如下：
  (一)按所有人對於無權占有或侵奪其所有物者，得請求返還之，
    對於妨害其所有權者，得請求除去之，有妨害其所有權之虞
    者，得請求防止之，民法第767條定有明文。次按國有財產
    撥給各地國家機關使用者，名義上雖仍為國有，實際上即為
    使用機關行使所有人之權利，故得由管領機關起訴，代國家
    主張所有權人之權利（最高法院51年台上字第2680號判例參
    照）。再按當事人主張有利於己之事實者，就其事實有舉證
    之責任，但法律別有規定，或依其情形顯失公平者，不在此
    限，民事訴訟法第277條定有明文。又民事訴訟如係由原告
    主張權利者，應先由原告負舉證之責，若原告先不能舉證，
    以證實自己主張之事實為真實，則被告就其抗辯事實即令不
    能舉證，或其所舉證據尚有疵累，亦應駁回原告之請求（最
    高法院17年上字第917號判例參照）。查本件系爭土地為原
    告所管理之國有土地，有前述土地登記謄本在卷可稽，並為
    兩造所不爭執，又原告主張被告無權占有系爭土地如附圖所
    示A部分土地，且該部分土地上之系爭建物被告有事實上處
    分權，然被告否認對系爭建物有事實上處分權且未占有該部
    分土地，揆諸前揭規定及最高法院判例意旨，原告自應就被
    告占有系爭土地如附圖所示A部分及對系爭建物有事實上處
    分權之事實，負舉證之責，若原告先不能舉證，以證實自己
    主張之事實為真實，則被告就其抗辯事實即令不能舉證，亦
    應駁回原告之請求。
  (二)原告舉本院98年度重訴字第42號拆屋還地事件之和解筆錄（
    見本院卷第11、12、79頁），以證明被告於該訴訟中承認其
    對系爭建物有事實上處分權而占有附圖所示A部分土地之事
    實，惟查，被告於該訴訟事件僅於最後一次言詞辯論期日到
    場，且於該次期日即與臺灣臺北看守所成立訴訟上和解，未
    於勘驗期日到場，亦未前來本院閱覽複丈成果圖即前開和解
    筆錄之附圖之事實，亦經本院調閱前述98年度重訴字第42號
    民事卷宗查明無訛，又系爭建物實際上是與被告所自承其有
    事實上處分權之門牌號碼臺北市大安區○○○路21巷4弄臨1
    1之6號房屋不相連相通，中間有間隔，而各為獨立之建物之
    情，此有現場照片可憑（見本院卷第13頁），且經本院勘驗
    現場查明無誤，然前開和解筆錄之附圖卻將被告所自承其有
    事實上處分權之門牌號碼臺北市大安區○○○路21巷4弄臨
    11之6號房屋與本件判決附圖所示B部分畫成一個相通之建物
    ，中間無任何區隔或標示，外觀上即是一整體之建物，故確
    實易使人誤認僅有一棟建物，而不包括本件判決附圖所示B
    部分在內，因此，被告辯稱其當時未注意前開和解筆錄之範
    圍包括本件判決附圖所示B部分在內之情，洵堪採信。
  (三)此外，原告並未舉證證明被告占有系爭土地如附圖所示A部
    分及對系爭建物有事實上處分權之事實，揆諸首揭說明，自
    難認原告主張之事實為真實。
五、綜上所述，原告既未能舉證證明被告有占有系爭土地如附圖
    所示A部分之事實，則原告依據民法第767條、第184條第1項
    及第179條第1項規定，請求被告將坐落系爭土地上如附圖所
    示A部分面積3平方公尺之系爭建物及其他地上工作物拆除，
    將上開土地返還原告；以及請求被告給付91,170元，及自起
    訴狀繕本送達之翌日起至清償之日止按年息5%計算之利息，
    以及自99年6月1日起至返還上開土地之日止按月給付原告1,
    815元，均為無理由，應予駁回。而原告之訴既應駁回，其
    假執行之聲請，亦失所附麗，應一併駁回。
六、本件事證已臻明確，兩造其餘之攻擊防禦方法及舉證，經本
    院審酌後，認均不足以影響本判決之結果，毋庸一一論列，
    併此敘明。
七、據上論結，原告之訴無理由，爰依民事訴訟法第78條，判決
    如主文。
中    華    民    國   100    年    2     月    25    日
                  民事第五庭    法  官  賴秀蘭
以上正本係照原本作成
如對本判決上訴，須於判決送達後20日內向本院提出上訴狀。如
委任律師提起上訴者，應一併繳納上訴審裁判費。
中    華    民    國   100    年    2     月    25    日
                                書記官  李佩芳